ACORDAO-COMPLETO-2433589

ACÓRDÃO 8059/2021 ATA 18/2021 - SEGUNDA CÂMARA

VISTOS, relatados e discutidos estes autos em que se aprecia recurso de reconsideração interposto pela Empresa Brasileira de Correios e Telégrafos (peça 33) contra o Acórdão 2614/2019-TCU-Segunda Câmara (peça 21) , da relatoria da Ministra Ana Arraes,
ACORDAM os Ministros do Tribunal de Contas da União, reunidos em Sessão da 2ª Câmara, ante as razões expostas pelo Relator, com fundamento nos arts. 32 e 33 da Lei 8.443/1992, em:
9.1. conhecer do recurso e, no mérito, negar-lhe provimento;
9.2. dar ciência desta decisão ao recorrente e aos demais interessados.

Recurso de reconsideração interposto pela Empresa Brasileira de Correios e Telégrafos (peça 33) contra o Acórdão 2614/2019-TCU-2ª Câmara (peça 21), da relatoria da Ministra Ana Arraes, por meio do qual o recorrente alega, em apertada síntese, que o então gerente da agência deve ser responsabilizado pelos valores públicos roubados mediante assalto em razão de sua negligência em cumprir as normas de segurança dos Correios, que tinham por objetivo justamente evitar, ou ao menos dificultar, a ação de criminosos, restando configurada sua culpa em sentido lato, o que seria suficiente para sua responsabilização por esta Corte

Segunda Câmara

Empresa Brasileira de Correios e Telégrafos - ECT.

3. Interessados/Responsáveis/Recorrentes:
3.1. Responsável: Francinilson Menezes Barbosa (XXX.596.783-XX)
3.2. Recorrente: Empresa Brasileira de Correios e Telégrafos - Ect (34.028.316/0001-03).

13.1. Ministros presentes: Bruno Dantas (Presidente), Augusto Nardes (Relator), Raimundo Carreiro e Jorge Oliveira.
13.2. Ministro-Substituto convocado que não participou da votação: Marcos Bemquerer Costa.
13.3. Ministro-Substituto presente: André Luís de Carvalho.

AUGUSTO NARDES

Ministra Ana Arraes.

p class="body_Text">Transcrevo, a seguir, com alguns ajustes de forma, a análise empreendida pelo auditor encarregado do feito no âmbito da Secretaria de Recursos - Serur (peça 51) :
INTRODUÇÃO
1.	Trata-se de recurso de reconsideração interposto pela Empresa Brasileira de Correios e Telégrafos (peça 33) contra o Acórdão 2614/2019-TCU-Segunda Câmara (peça 21) , da relatoria da Ministra Ana Arraes.
1.1.	A deliberação recorrida, proferido por relação, apresenta o seguinte teor:
Visto este processo de tomada de contas especial instaurada pela Empresa Brasileira de Correios e Telégrafos (ECT) contra Francinilson Menezes Barbosa, na condição de empregado da estatal, em razão da diferença de numerário (R$ 119.129,82) , a menor, no Caixa Retaguarda (CRE) da AC Serrano do Maranhão/MA, conforme fatos apurados no Processo Administrativo NUP 53118.000435/2016-79, Relatório de Apuração (peça 2, p. 47-56) , Parecer Conclusivo do Apurador Direto (peça 2, p. 26-27) , Portaria de Responsabilidade Pecuniária (peça 2, p. 130) e Julgamento de 11/4/2017 (peça 2, p. 132-134) ;
considerando que o dano ao erário apurado nos autos resultou de ação direta dos assaltantes, na medida em que colocaram o responsável em situação de risco, sob coação e ameaça por arma de fogo, não se vislumbra nexo causal entre sua conduta (ter deixado destrancada a porta do cofre) e o prejuízo em questão, que provavelmente se consumaria de uma forma ou de outra;
considerando não haver nos autos nenhum elemento adicional que denote ter o responsável minimamente contribuído para a consumação do mencionado ilícito penal, mediante atuação dolosa, na condição de coautor ou partícipe do crime;
os ministros do Tribunal de Contas da União, reunidos em sessão de 2ª Câmara, ACORDAM por unanimidade, de acordo com os pareceres emitidos nos autos, em:
a) com fundamento nos arts. 1º, inciso I, 16, inciso II, 18 e 23, inciso II, da Lei 8.443/1992, c/c os arts. 1º, inciso I, 208 e 214, inciso II, do Regimento Interno, julgar regulares com ressalva as contas de Francinilson Menezes Barbosa, dando-lhe quitação; e
b) dar ciência desta decisão ao responsável e à ECT.
HISTÓRICO
2.	Trata-se da tomada de contas especial instaurada pela Empresa Brasileira de Correios e Telégrafos contra empregado do seu quadro de funcionários em razão de diferença de numerário no caixa de agência da qual o agente responsabilizado exercia o cargo de gerente.
2.1.	Os fatos foram apurados por meio de procedimentos internos da estatal, tendo sido instaurado o presente processo em razão da constatação de conduta negligente do citado gerente em deixar, ao arrepio das normas internas da empresa pública, o cofre da agência destrancado, o que teria contribuído para a subtração de valores por assaltantes.
2.2.	No âmbito deste Tribunal foram acatadas as alegações de defesa do responsável e julgadas regulares com ressalvas suas contas, pois se considerou que sua conduta não teria dado causa ao dano aos cofres da empresa, estando ausente o necessário nexo de causalidade entre seus atos e a subtração dos valores.
2.3.	Interposto recurso tendente a agravar a situação jurídica do então empregado da estatal, esta Corte oficiou seu patrono (peça 49) acerca do conhecimento da peça recursal, mas, apesar de recebida a comunicação processual (peça 50) , não foram juntadas contrarrazões recursais.
EXAME DE ADMISSIBILIDADE
3.	Reitera-se o exame preliminar de admissibilidade (peça 36) , ratificado à peça 39 pelo relator, Exmo. Ministro Augusto Nardes, que concluiu pelo conhecimento do recurso, eis que preenchidos os requisitos processuais aplicáveis à espécie, suspendendo-se os efeitos da alínea 'a' do Acórdão 2614/2019-TCU-Segunda Câmara em relação à recorrente.
EXAME TÉCNICO
4.	Delimitação do recurso
4.1.	Constitui objeto do recurso examinar se o então empregado da Empresa Brasileira de Correios e Telégrafos deve ser responsabilizado pelos valores subtraídos, por meio de assalto, da agência por ele gerenciada.
4.2.	O fato que motivou a instauração da presente tomada de contas especial ocorreu em 2/3/2016 (peça 1, p. 16) , restando evidente que não se operou a prescrição.
5.	Responsabilidade. 
5.1.	Sustenta a estatal recorrente que o então gerente da agência deve ser responsabilizado pelos valores públicos roubados mediante assalto em razão de sua negligência em cumprir as normas de segurança dos Correios que tinham por objetivo justamente evitar, ou ao menos dificultar, a ação de criminosos.
5.2.	Nesse sentido, afirma que o recorrente deveria, segundo as normas internas, ter mantido o cofre da agência trancado, mas, segundo o próprio empregado informou, deixou a porta do cofre apenas encostada no intuito de facilitar seu trabalho na agência, o que teria contribuído para a subtração dos valores por parte dos assaltantes.
5.3.	Ademais, reafirma, assim como consta dos documentos juntados aos presentes autos na fase interna da presente tomada de contas especial, que teria sido negligente o então funcionário e, portanto, restar configurada sua culpa em sentido lato, o que seria suficiente para sua responsabilização por esta Corte (Acórdão 1610/2019-TCU-Plenário) .
5.4.	Dessa forma, ao contrário do que entendeu o Tribunal na fase processual anterior, de que não teria operado com dolo o então gerente da agência, afirma a ECT que há elementos nos autos para se reformar o acórdão vergastado e julgar irregulares as contas, pois a negligência verificada, como visto, é suficiente para tal medida.
5.5.	Para reforçar seus argumentos a Empresa Pública cita diversos trechos da instrução da unidade técnica responsável pela instrução inicial dos presentes autos (peça 17) nos quais se afirma que houve negligência do empregado em, descumprindo os normativos internos da ECT, ter deixado a porta do cofre apenas encostada, o que teria contribuído sobremaneira para a subtração dos valores.
Análise
5.6.	Inicialmente cabe esclarecer que a conclusão da Unidade Técnica responsável pela instrução que deu amparo ao julgamento carece de razões lógicas para se afastar a responsabilidade do então empregado dos Correios.
5.7.	Isso porque ao se afirmar que não obstante estar o cofre bloqueado ou desbloqueado o assalto teria ocorrido da mesma forma não guarda relação com o dano ao erário tratado nos presentes autos, pois o fator determinante para a subtração dos valores pelos assaltantes, fato que não se contesta se ocorreria ou não caso o recorrido tivesse adotado as providências previstas nos normativos internos da empresa pública, foi justamente sua conduta negligente em deixar a porta do cofre apenas encostada.
5.8.	Os Correios, não por outro motivo, investem em sistemas de segurança justamente para evitar, prevenir ou mesmo dificultar a ocorrência de perdas de valores públicos e determinam que seus empregados sigam os normativos internos acerca da operação dos sistemas pelo mesmo motivo.
5.9.	Assim, entender que todo o investimento e o cumprimento das normas não teriam o condão de evitar a subtração dos valores, quando todos os manuais de segurança e orientações de especialistas orientam a realização de tais investimentos, é descabido.
5.10.	Entender que os assaltantes teriam logrado êxito na subtração dos valores independentemente de estar destravado o cofre é desconsiderar informação relevante de que a ação delituosa é pautada pelo risco calculado e que, quanto mais demorada a ação, menores as chances de o assalto ocorrer como programado.
5.11.	Ocorre que assaltantes dessa natureza, ladrões de agências que operam banco postal, certamente tem conhecimento dos riscos de serem capturados e de que, quanto maior o tempo da ação criminosa, maiores as chances de não lograrem êxito, não havendo informações nos autos de que a abertura do cofre pudesse ser realizada imediatamente pelo gerente rendido por assaltante armado.
5.12.	Ao contrário, consta dos autos do TC Processo 005.373/2018-6 que o tempo mínimo para a abertura dos cofres das agências dos correios é de 45 minutos, o que poderiam ser fator determinante para se evitar a lesão aos cofres dos Correios caso seus normativos internos tivessem sido observados pelo recorrido.
5.13.	De todo modo, e não obstante ser ou não de conhecimento dos bandidos que o tempo de espera maior seria a eles prejudicial, não há elementos que permitam concluir que o dano se deu exclusivamente em razão de fato de terceiros, pois, de fato, a subtração dos valores se deu também, independentemente de sua participação na ação criminosa, por culpa do então gerente da agência dos Correios ao descumprir os normativos editados pela ECT.
5.14.	Dado o exposto, não obstante ter esta Corte entendido na fase processual anterior que o fato de o empregado dos correios estar sob ameaça de arma de fogo retira do necessário nexo de causalidade entre o ato por ele praticado e o dano ao erário discutido nos presentes autos, verifica-se que, independentemente da ocorrência do assalto, fato indubitavelmente alheio à sua responsabilidade, o dano aos cofres dos Correios teve a participação do recorrido em razão de sua omissão, fazendo incidir a norma constante do art. 16, inciso III, alínea 'b', da Lei Orgânica deste Tribunal, eis que comprovada a infração às normas internas operacionais da Empresa Pública.
CONCLUSÃO
6.	Da análise anterior conclui-se que o recorrido, Francinilson Menezes Barbosa, em razão de sua conduta negligente, deve ser responsabilizado pelo dano aos cofres da Empresa Brasileira de Correios e Telégrafos.
PROPOSTA DE ENCAMINHAMENTO
7.	Ante o exposto, submete-se à consideração superior a presente análise do recurso de reconsideração interposto pela Empresa Brasileira de Correios e Telégrafos contra o Acórdão Acórdão 2614/2019-TCU-Segunda Câmara, propondo-se, com fundamento nos arts. 32, inciso I, e 33, da Lei 8.443/1992:
a) conhecer do recurso e, no mérito, dar-lhe provimento para, alterando-se o acórdão recorrido:
a.1) julgar irregulares as contas de Francinilson Menezes Barbosa, condená-lo em débito no montante de R$ 119.129,82, a ser corrigido desde 2/3/2016, e aplicar-lhe a multa prevista no art. 57 da Lei 8.443/1992;
b)  comunicar o teor da decisão que vier a ser proferida à recorrente, a Francinilson Menezes Barbosa, por meio de seu procurador, e aos demais interessados.
2.	O diretor da unidade instrutiva discordou da proposta formulada pelo auditor, manifestando entendimento no seguinte sentido (peça 52) :
Discordo da proposta formulada pelo AUFC LUIZ GUSTAVO DE CASTRO ABREU constante de peça anterior (doc. 65.192.240-9) .
A subtração do numerário decorreu de roubo, no qual o empregado foi submetido a coação irresistível mediante grave ameaça a sua integridade física. Isso por si só afasta a reprovabilidade da conduta (ter deixado o cofre destrancado) e a culpabilidade do agente dos Correios.
Também há de se considerar a inexistência de elementos que indiquem possível conluio entre o responsável e os assaltantes. Caso estivesse em conluio, o responsável estaria sujeito às ações penais cabíveis, mas não foi o que se verificou no caso concreto.
Esses foram exatamente os dois considerandos descritos na parte dispositiva do acórdão e que não foram afastados pelo recorrente:
       considerando que o dano ao erário apurado nos autos resultou de ação direta dos assaltantes, na medida em que colocaram o responsável em situação de risco, sob coação e ameaça por arma de fogo, não se vislumbra nexo causal entre sua conduta (ter deixado destrancada a porta do cofre) e o prejuízo em questão, que provavelmente se consumaria de uma forma ou de outra;
      considerando não haver nos autos nenhum elemento adicional que denote ter o responsável minimamente contribuído para a consumação do mencionado ilícito penal, mediante atuação dolosa, na condição de coautor ou partícipe do crime;
Assim, as razões recursais apresentadas não são suficientes para alterar os fundamentos utilizados pelo Tribunal em sua decisão. Entendo que as circunstâncias fáticas e atenuantes envolvidas no exame são suficientes para manter em seus exatos termos o acórdão recorrido.
3.	O titular da Serur, por sua vez, concordou com a proposta formulada pelo auditor, no sentido de dar provimento ao recurso, para que as presentes contas sejam julgadas irregulares, com a condenação do responsável ao pagamento do débito apurado nos autos, além da aplicação da multa prevista no art. 57 da Lei 8.443/1992 (peça 53) : 
Trata-se de recurso de reconsideração interposto pela Empresa Brasileira de Correios e Telégrafos (ECT) contra o Acórdão 2614/2019-TCU-Segunda Câmara (peça 21, rel. min. Ana Arraes) .
2. A TCE foi instaurada contra Francinilson Menezes Barbosa, que, na condição de gerente de agência dos correios, deixara o cofre da agência destrancado, facilitando a subtração de numerário (R$ 119.129,82) por assaltantes.  
3. Com o recurso, a estatal busca a reforma do acórdão recorrido, para que se promova a condenação do responsável.
4. Nas manifestações anteriores houve divergência entre a proposta do auditor (peça 51) , pelo provimento do recurso e consequente condenação do responsável, e a do diretor (peça 52) , pela manutenção do acórdão recorrido, que julgou as contas regulares com ressalva.
5. Pelas razões que passo a expor, manifesto-me de acordo com o encaminhamento proposto pelo auditor.
6. Entendo que a situação espelhada nos "considerandos" do acórdão recorrido é adequada sempre que não haja um ato prévio do responsável que, de alguma forma, contribua de modo relevante para o resultado danoso. Ou seja, a ausência de condenação se justifica se estiver clara a ausência de elemento fático "que denote ter o responsável minimamente contribuído para a consumação do mencionado ilícito".
7. No caso concreto, porém, embora não haja qualquer indício de conluio ou de participação dolosa, há culpa grave do gerente da agência que, violando as regras de segurança impostas pela empresa exatamente para minimizar riscos dessa natureza, deixa a porta do cofre da agência apenas encostada.
8. As normas de segurança da empresa (peça 2, p. 18) descreviam claramente as obrigações de "manter o cofre permanentemente trancado, com o uso de todos os mecanismos de proteção disponíveis" e "trancar o cofre após cada abertura", destacando-se que "o tempo máximo permitido de porta aberta para manuseio de numerário no cofre é de três minutos". O responsável, ao contrário, a pretexto de facilitar seu trabalho, optou por deixar o cofre aberto.
9. O que houve, portanto, foi um incremento significativo de risco pela conduta negligente do então gerente da agência, como exposto no exame do auditor. 
10. E a criação de risco proibido (porque violador das normas de segurança aplicáveis) , que acarrete ou facilite o resultado lesivo, não pode ser excluído, a priori, da noção de "causalidade adequada", que justifica a responsabilização pelo ressarcimento (cujos requisitos são diversos dos exigidos para a responsabilização penal) . 
11. Juridicamente, há a imputação do resultado lesivo ao agente que cria ou incrementa riscos proibidos relevantes, que tenham conexão direta com o evento danoso. Esse juízo de imputação deve sempre considerar as circunstâncias do caso concreto. E, na situação concreta, entendo que a postura negligente do responsável incrementou significativamente as possibilidades de ocorrência do dano, ao deixar o cofre destrancado, em estabelecimento que arrecada e guarda valores em soma normalmente elevada.
12. Como exposto pelo auditor, seria infrutífero a empresa contratar mecanismos de segurança sofisticados, a exemplo dos mecanismos de retardo para abertura do cofre, se forem inobservados os procedimentos operacionais exigidos pelas normas de proteção, como o de deixar a porta sempre fechada. 
13. Com essas breves considerações, manifesto-me de acordo com a proposta de conhecimento e provimento do recurso da ECT, para que as presentes contas sejam julgadas irregulares, com a condenação do responsável ao pagamento do débito apurado nos autos, além da aplicação da multa prevista no art. 57 da Lei 8.443/1992.
4.	O Ministério Público junto a este Tribunal, por conseguinte, manifestou-se (peça 54) de acordo com o encaminhamento proposto pelo diretor da unidade instrutiva (peça 52) , pelo não provimento do recurso, por compreender que a ocorrência do fato de terceiro (assalto à mão armada) torna duvidoso o efetivo nexo causal entre a conduta irregular do responsável e o resultado danoso, o que obsta um juízo condenatório.
	É o relatório.

8.1. Herbert Milhomens de Vasconcelos (29.585/OAB-DF) e outros, representando Empresa Brasileira de Correios e Telegrafos - Ect.  
8.2. Mariana Pereira Goncalo de Sousa (11.280/OAB-MA) e outros, representando Francinilson Menezes Barbosa.

Procurador Rodrigo Medeiros de Lima.

TOMADA DE CONTAS ESPECIAL. ROUBO DE VALORES. NEGLIGÊNCIA. CITAÇÃO. ACATAMENTO DAS ALEGAÇÕES DE DEFESA. CONTAS REGULARES COM RESSALVA. RECURSO DE RECONSIDERAÇÃO INTERPOSTO PELA EMPRESA TENDENTE A AGRAVAR A SITUAÇÃO DO RESPONSÁVEL. CONHECIMENTO. OFERECIMENTO DE OPORTUNIDADE AO RESPONSÁVEL DE APRESENTAÇÃO DE CONTRARRAZÕES. NÃO MANIFESTAÇÃO DO RECORRIDO. AUSÊNCIA DE ELEMENTOS NOVOS A AFASTAR A DÚVIDA SOBRE O NEXO CAUSAL ENTRE A CONDUTA DO RESPONSÁVEL E O DANO AO ERÁRO. NÃO PROVIMENTO. CIÊNCIA.

TOMADA DE CONTAS ESPECIAL (TCE)

Secretaria de Recursos (Serur); Secretaria de Controle Externo de Tomada de Contas Especial (SecexTCE).

Tratam os autos, originariamente, de tomada de contas especial instaurada pela Empresa Brasileira de Correios e Telégrafos contra empregado do seu quadro de funcionários em razão de diferença de numerário no caixa de agência da qual o agente responsabilizado exercia o cargo de gerente. Os fatos foram apurados por meio de procedimentos internos da estatal, tendo sido instaurado o presente processo em razão da constatação de conduta negligente do citado gerente em deixar, ao arrepio das normas internas da empresa pública, o cofre da agência destrancado, o que teria contribuído para a subtração de valores por assaltantes.
2.	No âmbito deste Tribunal, foi promovida a regular citação do responsável, cujas alegações de defesa foram acatadas pelo Acórdão 2614/2019-TCU-Segunda Câmara (peça 21) , da relatoria da Ministra Ana Arraes, que julgou regulares com ressalvas suas contas. 
3.	Examina-se, nesta oportunidade, recurso de reconsideração interposto pela Empresa Brasileira de Correios e Telégrafos (peça 33) contra o referido Acórdão, por meio do qual o recorrente alega, em apertada síntese, que o então gerente da agência deve ser responsabilizado pelos valores públicos roubados mediante assalto em razão de sua negligência em cumprir as normas de segurança dos Correios, que tinham por objetivo justamente evitar, ou ao menos dificultar, a ação de criminosos, restando configurada sua culpa em sentido lato, o que seria suficiente para sua responsabilização por esta Corte.
4.	Ressalte-se que, interposto recurso tendente a agravar a situação jurídica do então empregado da estatal, esta Corte oficiou seu patrono (peça 49) acerca do conhecimento da peça recursal, mas, apesar de recebida a comunicação processual (peça 50) , não foram juntadas contrarrazões recursais.   
5.	No âmbito da Serur, o auditor responsável pelo feito concluiu que, independentemente da ocorrência do assalto, fato indubitavelmente alheio à responsabilidade do servidor, o dano aos cofres dos Correios teve a participação do responsável em razão de sua omissão, eis que comprovada a infração às normas internas operacionais da Empresa Pública, devendo ser responsabilizado pelo dano causado. Para tal, propôs o provimento do recurso, alterando-se o Acórdão recorrido, no sentido de julgar irregulares as contas de Francinilson Menezes Barbosa, condenando-o em débito e aplicando-lhe a multa prevista no art. 57 da Lei 8.443/1992.
6.	O diretor da subunidade divergiu do auditor e consignou entendimento na mesma linha manifestada pelo Acórdão ora recorrido, de que a subtração do numerário decorreu de roubo, no qual o empregado foi submetido a coação irresistível mediante grave ameaça à sua integridade física, o que, por si só, afasta a reprovabilidade da conduta (ter deixado o cofre destrancado) e a culpabilidade do agente dos Correios. Ainda, não há nos autos elementos que indiquem possível conluio entre o responsável e os assaltantes, que o sujeitaria às ações penais cabíveis.
7.	O titular da Serur, por sua vez, divergiu do encaminhamento proposto pelo diretor da subunidade, e anuiu ao entendimento manifestado pelo auditor, no sentido de reformar o Acórdão recorrido. 
8.	O Ministério Público junto a este Tribunal, por consequência, manifestou-se de acordo com o encaminhamento proposto pelo diretor da unidade instrutiva (peça 52) , pelo não provimento do recurso, por compreender que a ocorrência do fato de terceiro (assalto à mão armada) torna duvidoso o efetivo nexo causal entre a conduta irregular do responsável e o resultado danoso.
9. 	No tocante à admissibilidade da peça recursal em apreço, entendo que deve ser conhecida, uma vez que preenche os pressupostos constantes dos arts. 32 e 33 da Lei 8.443/1992.
10. 	No mérito, registro minha concordância com o entendimento manifestado pelo diretor da Serur, acompanhado pelo Ministério Público junto ao Tribunal (peças 51 e 54) , cujos fundamentos incorporo às minhas razões de decidir, na forma proposta por eles, de conhecer o presente recurso para, no mérito, negar-lhe provimento, mantendo-se os exatos termos do Acórdão recorrido.
11.	Com efeito, cito os termos consignados na parte dispositiva do Acórdão vergastado:
Visto este processo de tomada de contas especial instaurada pela Empresa Brasileira de Correios e Telégrafos (ECT) contra Francinilson Menezes Barbosa, na condição de empregado da estatal, em razão da diferença de numerário (R$ 119.129,82) , a menor, no Caixa Retaguarda (CRE) da AC Serrano do Maranhão/MA, conforme fatos apurados no Processo Administrativo NUP 53118.000435/2016-79, Relatório de Apuração (peça 2, p. 47-56) , Parecer Conclusivo do Apurador Direto (peça 2, p. 26-27) , Portaria de Responsabilidade Pecuniária (peça 2, p. 130) e Julgamento de 11/4/2017 (peça 2, p. 132-134) ;
considerando que o dano ao erário apurado nos autos resultou de ação direta dos assaltantes, na medida em que colocaram o responsável em situação de risco, sob coação e ameaça por arma de fogo, não se vislumbra nexo causal entre sua conduta (ter deixado destrancada a porta do cofre) e o prejuízo em questão, que provavelmente se consumaria de uma forma ou de outra;
considerando não haver nos autos nenhum elemento adicional que denote ter o responsável minimamente contribuído para a consumação do mencionado ilícito penal, mediante atuação dolosa, na condição de coautor ou partícipe do crime;
os ministros do Tribunal de Contas da União, reunidos em sessão de 2ª Câmara, ACORDAM por unanimidade, de acordo com os pareceres emitidos nos autos, em:
a) com fundamento nos arts. 1º, inciso I, 16, inciso II, 18 e 23, inciso II, da Lei 8.443/1992, c/c os arts. 1º, inciso I, 208 e 214, inciso II, do Regimento Interno, julgar regulares com ressalva as contas de Francinilson Menezes Barbosa, dando-lhe quitação; e
b) dar ciência desta decisão ao responsável e à ECT.
12.	De pronto, a conduta inapropriada do agente (deixar o cofre aberto) , que deu causa às ressalvas em suas contas, não pode, por si só, ser motivo da apenação suscitada pelos Correios. A ocorrência do fato de terceiro (assalto à mão armada) , associado à ausência de qualquer indício de conluio ou de participação dolosa no ato, traz dúvidas sobre o estabelecimento do efetivo nexo causal entre a conduta negligente do responsável e o dano, o que obsta um juízo condenatório. 
13.	Assim, considerando ainda que o recorrente não trouxe aos autos elementos novos que pudessem afastar a dúvida sobre o estabelecimento do efetivo nexo causal, apresentando alegações recursais de natureza meramente argumentativa, mantenho inalterados os termos do Acórdão 2614/2019-TCU-Segunda Câmara.
	Ante todo o exposto, VOTO por que seja adotada a deliberação que ora submeto a este Colegiado.
	TCU, Sala das Sessões Ministro Luciano Brandão Alves de Souza, em 1 de junho de 2021.
Ministro JOÃO AUGUSTO RIBEIRO NARDES
Relator